【裁判字號】    99,消債聲,21
【裁判日期】    990914
【裁判案由】    聲請免責
【裁判全文】
臺灣臺南地方法院民事裁定       99年度消債聲字第21號
債  務  人  甲○○   住臺南市.
上列當事人聲請消費者債務清理事件，本院裁定如下：
    主  文
債務人甲○○不免責。
    理  由
一、按法院為終止或終結清算程序之裁定確定後，除別有規定外
    ，應以裁定免除債務人之債務；法院裁定開始清算程序後，
    債務人有薪資、執行業務所得或其他固定收入，而普通債權
    人之分配總額低於債務人聲請清算前2年間，可處分所得扣
    除自己及依法應受其扶養者所必要生活費用之數額者，法院
    應為不免責之裁定，但債務人證明經普通債權人全體同意者
    ，不在此限；又債務人係因浪費、賭博或其他投機行為，致
    財產顯然減少或負擔過重之債務，而生開始清算之原因者，
    法院應為不免責之裁定，消費者債務清理條例（下稱消債條
    例）第132條、第133條及第134條第4款分別定有明文。揆其
    立法理由係為避免債務人濫用清算程序以獲免責，並敦促有
    清償能力者，利用薪資、執行業務所得或其他固定收入清償
    債務而免責，爰以債務人聲請清算前2年間，可處分所得扣
    除自己及依法應受其扶養者所必要生活費用之數額為計算基
    礎，以為裁定免責之依據，進而保障債權人可受最低清償。
    又所謂浪費或投機行為，係指債務人於顯見其經濟狀況不佳
    之情形下，猶恣意揮霍、投機，生活支出超過個人收入所應
    支出之程度，或心存僥倖冀以一時之小投資以博取大利益，
    因致負擔更大債務，核其所為，於清算之原因有可歸責性，
    自有加以制止之必要，尚不宜使之免責，而有無浪費或投機
    行為，端視債務人從事該行為時有無詳實之償還計畫，或有
    無以過去實證印證投資收益有相當或然率，或有政府、產業
    預定計畫等事實，倘無償還計畫、其他預定收入、過去實證
    或政府產業預定計畫等，僅是先行花費或以射倖心態從事投
    機時，即屬之，自不應認可免其還款之責。
二、債務人甲○○依消費者債務清理條例聲請清算事件，前經本
    院裁定開始清算程序後，因債務人之財產不敷清償財團費用
    ，業經本院依同條例第129條第1項規定終止清算程序確定在
    案，已據本院調取97年度消債清字第71號及98年度司執消債
    清字第28號消債卷核閱無誤，自堪採認。
三、惟查：
（一）本院依本院強制執行處債權人債權表 (本院98年度司執消
      債清字第28號卷內)及依職權函請各債權人就本件債務人
      免責乙案表示意見，並檢附債務人消費明細，債務人使用
      信用卡消費、預借現金之情形如下：
   1、債權人花旗台灣商業銀行：其債權總額有404,620元，其
      中本金有250,954元；又其陳報狀表示債務人於93年8月3
      日在東達旅行社消費51,900元，且使用該信用卡多為預借
      現金等非必要性之奢侈消費，顯係浪費導致不可負擔之債
      務，另依債務人之年齡之各方考量，應仍有工作能力，實
      應更勤儉持家，以設法解決債務。(見本院卷第49 至74頁
      )。
   2、債權人國泰世華商業銀行：其債權總額有769,837元，其中
      本金有396,445元；又其陳報狀表示債務人使用該信用卡之
      用途有清償中國信託預借現金達至81,100元、玉山銀行預
      借現金7,600元、國泰世華預借現金39,000元、華南銀行預
      借現金30,000元、ATM預借現金135,700；於90年5月27日、
      90年6月21日、91年11月5日、91年11月11日分別在新光三
      越百貨股份有限公司消費3,860元、1,716元、2,000元、5
      ,000元；於90年6月4日、92年10月11日、92年11月30日分
      別在遠東百貨股份有限公司消費4,577元、1,186元、2,00
      0元；於91年10月29日在馬迪雅煙酒專賣店消費10,000元
      ；於92年10月21日在名記菸酒行消費8,184元，是核其消
      費項目及性質，顯非一般通常生活之必要費用，顯屬消費
      致負擔過重之債務。(見本院卷第24至27頁)
 ３3、債權人荷商荷蘭銀行：其債權總額有411,433元，其中本
      金有216,094元；其陳報狀表示債務人消債內容多係生活
      美容、百貨消費、預借現金等，上述消費性質難謂屬日常
      生活所必要支出，已涉奢侈、浪費及投機性質，自屬可歸
      責債務人之原因。(見本院卷第209至220頁)
   4、債權人渣打國際商業銀行：其債權總額有258,425元，其
      中本金有139,832元；
   5、債權人中國信託商業銀行：其債權總額有948,225元，其
      中本金有496,469元；其陳報狀表示債務人欠款主要係密
      集預借現金、通信貸款、保險、百貨公司、旅行社、3C產
      品等消費，其性質與數額應非屬一般日常生活所必需，且
      債務人於未能全額清償，其經濟情況已有困難之同時，猶
      持續大量借款及奢侈性消費惡化負債情形之行為，就其全
      部負債之情形，債務人當時之負債已逾越可得支配之所得
      ，承擔愈越其收入之高額風險，不啻將其承擔之風險逕行
      轉嫁於債權人承擔，不符公平原則，並債務人有因浪費、
      賭博或其他投機行為，致負擔過重之債務，而生開始清算
      原因之情形。(見本院卷第75至158頁)。
   6、債權人玉山商業銀行：其債權總額有254,898元，其中本金
      有117,000元；其陳報狀表示債務人於88年11月15日、同年
      月21日、同年12月16日、89年1月15日分別在航友旅行社消
      費15,000元、12,500元、11,250元、3,750元、4,050 元；
      於93年7月29日在東達旅行社消費44,980元；於90年2 月18
      日、93年1月2日分別在新光三越百貨公司消費8,300 元、
      599元；於92年6月4日在遠東百貨消費990元；是債務人消
      費多為旅行社、百貨量販等過度消費，不宜進行清算。(見
      本院卷第34至35頁)
   7、債權人萬泰商業銀行：其債權總額有898,821元，其中本金
      有493,709元；其陳報狀表示債務人現金卡係於88年10月22
      日申請核准，即於27日提領現金達40,000元，其後較為異
      常或大額提領現金分別係於89年4月提領20,000元及同年12
      月提領現金30,000元、90年7月提領現金50,000元及同年10
      月提領現金42,000元、91年4、5月連續提領現金高達117,0
      00元及同年11月提領現金83,000元、92年5月、6月連續提
      領現金高達228,100元、93年1至3月提領現金98,700元，之
      後皆僅能小額還款並持續循環借款使用，債務人如此密集
      且巨額提領現金，顯已超出其薪資之收支情況，更似涉有
      奢侈、浪費，非屬通常生活所需之開銷或有其他不當之情
      事，債務人僅是謀求借款卻無還款計劃及打算，其行為即
      有相當之道德風險無疑。(見本院卷第28至33頁)
   8、債權人台新國際商業銀行：其債權總額有291,994元，其中
      本金有159,691元；其陳報狀表示觀債務人現金卡消費紀錄
      ，除用於預借現金92年5月2日提領11,600元、92年6 月25
      日提領1,700元、92年7月31日提領1,800元、92年9月提領
      5,900元、93年8月19日提領1,600元多為預借現金等花費，
      顯逾一般人生活之必要程度。(見本院卷第43至48 頁)
   9、債權人大眾商業銀行：其債權總額有127,979元，其中本金
      有75,070元；其陳報狀表示債務人現金卡於91年10月提領
      現金30,000元；信用卡於90年11月、12月分別預借現金3,0
      00元、1,400元；於91年3月、5月、7月、10月、12月分別
      預借現金3,600元、2,000元、2,500元、2,000元、4,000元
      及同年9月於新光三越百貨公司消費1,800元、同年12月30
      日在馬迪雅煙酒專賣店消費5,240元；於93年2月、3月、4
      月、7月分別預借現金6,200元、2,100元、1,100元、2,500
      元，其消費性質屬於非一般通常生活之必要費用，其消費
      逾越可得支配之所得，然債務卻以信用卡消費、現金卡借
      款方式使債務高達525萬餘元，可見債務人對大量消費或連
      續與無清償能力，非但未量入為出，節約消費，行樸實生
      活，反大量舉債行奢侈性消費性消費，超過其生活必需之
      支出，致債務益發增多而不能清償。(見本院卷第37至41頁
      )
  10、債權人日盛國際商業銀行；其債權總額有416,724元，其中
      本金有257,316元；其陳報狀表示就債務人消費明細，多為
      預借現金、旅行社、百貨公司餐廳等奢侈消費，債務人今
      又藉程序之便而欲行免責之行，此舉將無異鼓勵債務人不
      當消費，勢必會引發道德危機，更不符誠信原則。(見本院
      卷第159至208頁)
  11、債權人第一商業銀行：其債權總額有110,378元，其中本金
      有45,354元；(見本院卷第21至23頁)
  12、債權人永豐商業銀行：其債權總額有364,831元，其中本金
      有199,050元；
（二）本院依債權人第一銀行、國泰世華銀行、萬泰銀行、玉山
      銀行、大眾銀行、花旗銀行、中國信託銀行及日盛銀行提
      出之債務人預借現金及信用卡消費明細表觀之，債務人在
      91至93年間已多次以支付高利率之利息之方式向各債權人
      預借現金，卻仍在此需預借現金以支付生活費用之困窘情
      況下，多次於新光三越、遠東百貨、馬迪雅煙酒專賣行、
      寶雅生活館、洁洁咖啡館、芽點餐廳、法蝶餐廳、航友旅
      行社及東達旅行社等處為非必要消費支出，有各債權人陳
      報狀暨所附之消費明細表在卷可稽 (本院卷第19至208 頁
      )，顯見債務人有擴張信用，恣意為奢侈性消費，已明顯
      逾越一般人通常生活必要之支出金額，堪可認定。
（三）再按債務人在非急迫需要情況下向債權人借款，復在未完
      全清償先前所積欠之現金卡、信用卡等債務之情形下，又
      多次利用預借現金或信用卡消費之方式致迅速累積債務，
      其財務之操作，遠逾其收入及經濟狀況，完全未考量日後
      履行債務之清償能力，顯係將自身消費、借貸之風險全部
      轉嫁由債權人承擔，難謂非投機之行為，則於債務人有浪
      費、投機之情況下，若允債務人得藉由消費者債務清理條
      例中之免責制度，以規避其應負擔之償還責任，顯與該制
      度係為保障誠實勤勉之債務人經濟生活之重建復甦之立法
      目的有違。況債務人對於經濟狀況不佳並未有所警惕，亦
      未見其有何緊縮消費並戮力還款之行為，反持續向信用卡
      銀行大量借款，並為上述非必要之消費支出，顯已逾越日
      常生活所必須，故上開債權人主張債務人有浪費情事等語
      ，應屬可信。
（四）是以，債務人其消費金額顯與其收入不相當，難認債務人
      係為基本必要生活及益增收入而支出，債務人既有意識其
      家庭財務窘迫，即應檢討其理財及消費狀況，謹慎開源節
      流，然債務人於清償能力不足之情形下，仍未量入為出，
      從事超過其清償能力所能負擔之消費行為，致生開始清算
      之原因，另就金融機構債權額部分，債務人未衡量自身是
      否有充分之償債能力，而持續使用信用卡消費及預借現金
      ，為免債務人濫用清算程序以規避債務致生損害於債權人
      ，自不應准其免責，對債權人方屬公允，況債務人為55年
      10月23日生，正值壯年，應可努力增加收入，戮力清償債
      務，為促其積極清理債務早日重建其經濟生活，應予不免
      責，此外，債務人未能提出業經普通債權人全體同意之證
      明，則依前開說明，本件債務人不得免責，爰裁定如主文
      。
四、綜上所述，債務人確有因浪費、投機之行為，致負擔過重之
    債務，而生開始清算原因情事，且本件債務人又無法證明其
    業經普通債權人全體之同意予以免責，則依上說明，本件債
    務人不得免責，爰裁定如主文。
中    華    民    國    99    年    9    月    14    日
                  民事第二庭    法  官  田玉芬
以上正本證明與原本無異。
如不服本裁定，應於裁定送達後10日內，以書狀向本院提出抗告
，並繳納抗告費新臺幣1千元。
中    華    民    國    99    年    9    月    14    日
                                 書記官  劉紀君

司法院資訊處製作；財團法人民間司法改革基金會備份。
